臺灣高等法院民事判決
109年度上易字第1221號
上  訴  人  闕富修
被 上訴 人  李昶孚


上列當事人間請求返還土地等事件，上訴人對於中華民國109年8
月19日臺灣桃園地方法院108年度訴字第589號第一審判決提起上
訴，本院於110年3月9日言詞辯論終結，判決如下：
    主      文
原判決關於命上訴人給付起訴回溯五年之不當得利超過新臺幣壹
萬壹仟零玖拾玖元本息部分，暨命上訴人負擔訴訟費用之裁判均
廢棄。
上廢棄部分，被上訴人在第一審之訴駁回。
其餘上訴駁回。
第一審訴訟費用關於命上訴人負擔部分，及第二審訴訟費用由上
訴人負擔百分之九十九，餘由被上訴人負擔。
    事實及理由
被上訴人起訴主張：坐落桃園市○○區○○段0000地號土地（
　下稱系爭土地）為伊於民國101年6月間自法院拍賣取得，上訴
  人為系爭土地上如附圖所示編號A部分（下稱A部分土地)、面
  積143.42平方公尺建物（門牌號碼為桃園市○○區○○○路000○0號
  ，下稱系爭建物）之事實上處分權人。其無正當權源占用A部
  分土地，不法侵害伊之所有權，且無法律上原因而受有利益，
  致伊受有損害。爰依民法第767條、第179條規定，求為命上訴
  人㈠將系爭土地上如附圖所示A部分(面積143.42平方公尺）之
  地上物拆除，並將該部分土地騰空返還予被上訴人、㈡給付新
  臺幣（下同）33,000元，及自起訴狀繕本送達翌日起至清償日
  止，按週年利率5％計算之利息、㈢自起訴狀繕本送達翌日起至
  返還土地之日止，按月給付550元之判決。
  上訴人則以：被上訴人經拍賣取得系爭土地，拍賣公告已載不
  負瑕疵擔保責任，系爭土地上有系爭建物之存在屬有瑕疵，其
  不得主張瑕疵。系爭建物為伊父親所興建，父親死亡後由伊居
  住，系爭建物係伊與其餘兄弟姊妹7人共同繼承云云資為抗辯
  。
原審命上訴人㈠將系爭土地上如附圖所示編號A（面積143.42平
  方公尺）之地上物拆除，並將該部分土地騰空返還予被上訴人
  、㈡給付12,391元，及自108年5月24日起至清償日止加計法定
  遲延利息、㈢自108年5月24日起至返還第一項土地之日止，按
  月給付207元，駁回被上訴人其餘之請求。上訴人就其敗訴部
  分提起上訴，聲明：
  ㈠原判決不利於上訴人部分廢棄。
　㈡上開廢棄部分，被上訴人在第一審之訴駁回。
  被上訴人答辯聲明：上訴駁回。
  （被上訴人於其原審敗訴部分，未據被上訴人聲明不服而告敗
  訴確定）。
被上訴人主張前揭事實，提出系爭土地登記謄本、系爭建物門
  牌照片、調解不成立證明書、地籍圖等件為證（原審卷第13-2
  3頁）。兩造不爭執事項：
　㈠被上訴人為系爭土地之所有權人，系爭土地上有未辦保存登
    記之系爭建物，由上訴人占有使用中。
  ㈡系爭建物占用系爭土地如附圖所示A（紅色斜線部分）部分土
    地（面積為143.42平方公尺）。
被上訴人主張前揭事實，除提出系爭土地登記謄本外，並經本
  院至現場履行勘驗屬實，且經原審囑託桃園市蘆竹地政事務所
  測量繪製土地複丈成果圖附卷足憑（本院卷第79-81頁、原審
  卷第101頁），復為兩造所不爭執，堪信為真。被上訴人另請
  求上訴人拆屋還地、給付相當於租金之不當得利一節，則為上
  訴人所否認，並以前詞置辯。
　㈠被上訴人主張上訴人為系爭建物之事實上處分權人，為上訴
    人所否認。查「指揭房屋（桃園市○○區○○○路000○0號
　　，稅籍編號00000000000）經查由闕富修君（身分證字號：Z
    000000000）於105年12月29日申報設立房屋稅籍，為原始納
    稅義務人，持分全部，並按其申報興建及使用情形，自103
    年10月起計課房屋稅」等語，有桃園市地方稅務局蘆竹分局
    以110年1月22日桃稅蘆字第0000000000號函在卷可參（本院
    卷第55頁），另依桃園市地方稅務局蘆竹分局以108年7月2
    日桃稅蘆字第0000000000號函所附系爭建物之稅籍證明書一
    份及課稅明細表四份（原審卷第51-61頁），系爭建物之房
    屋稅籍證明書之納稅義務人確為上訴人，起課年月為「1031
    0」，上訴人身分證統一編號為Z000000000，亦與本院函調
    之上訴人個人戶籍資料查詢結果相同（本院卷第67頁
　　），佐以上訴人於原審自認「房屋稅是我繳的……由我來住
　　」等語（原審卷第42頁），顯然系爭建物自103年10月起之
    房屋稅由上訴人繳納，且目前由上訴人居住其中。
　㈡雖稅捐機關就房屋稅籍資料納稅義務人之記載並非所有權或
    事實上處分權存在之絕對證明，然仍得作為是否有事實上處
    分權之證明。以上開資料，縱上訴人所辯「但房子是兄弟一
    起繼承的，另外有2個妹妹沒有辦理抛棄繼承，我們兄弟口
    頭約定由我來住，如果說要按照法律層面來講的話，該房子
    應該是兄弟姊妹7人共同繼承」云云（原審卷第42頁）縱屬
    實情，惟上訴人與其兄弟姊妹於105年12月29日協議由上訴
    人申報設立房屋稅籍，上訴人為原始納稅義務人，系爭建物
    自103年10月起課徵房屋稅（本院卷第55頁），顯見上訴人
    自103年10月起已因其與兄弟姊妹之協議，取得系爭建物唯
    一之事實上處分權，應認被上訴人主張上訴人為系爭建物之
    事實上處分權人一節，與事實相符而可採信。上訴人否認被
    上訴人之主張，惟未舉證以實其說，參以上訴人於原審陳述
    ：「（迄今並未陳報被告之兄弟姊妹為證人，是否仍聲請他
    們當證人？）因為我不想麻煩他們，捨棄聲明，請法院按照
    卷證資料來審酌」等語（原審卷第156頁），堪認上訴人未
    提出任何證據推翻系爭建物稅籍資料之記載，且捨棄原所稱
    ：「證據部分聲請傳訊其中2位兄弟姊妹來證明，證人的姓
    名及地址會再陳報」云云之證據主張（原審卷第83頁），上
    訴人上開辯解自無足採。
  ㈢按以無權占有為原因，請求返還土地者，占有人對土地所有
    權存在之事實無爭執，而僅以非無權占有為抗辯者，土地所
    有權人對其土地被無權占有之事實無舉證責任，占有人自應
    就其取得占有係有正當權源之事實證明之。又按物之拆除，
    為事實上之處分行為，僅所有人或有事實上處分權之人，方
    有拆除之權限。本件被上訴人為系爭土地之所有權人，而上
    訴人為系爭建物之事實上處分權人，有如前述。上訴人辯稱
    其係有權占有云云，為被上訴人所否認，揆諸上開說明，自
    應由上訴人就其以系爭建物占有系爭土地屬有權占有一節負
    舉證責任。上訴人提出台灣金融資產服務股份有限公司（
　　100年度桃金職十字第217號，法院案號：100年度司執三字
    第73985號）拍賣不動產公告中使用情形欄記載略以：「本
    件拍賣標的據地政人員指稱有一棟建物……部分占用，上開建
    物非本次拍賣範圍之內，相關占用法律權源請應買人自行查
    證，本件就建物占用部分拍定後不點交，其餘部分依規定現
    況點交」等語（原審第35-37頁）。顯然民事執行處僅負責
    有執行名義之強制執行事件，無權審查實體問題，且已表明
    該建物占用之法律權源由應買人自行查證，顯然系爭建物占
    用部分之土地不點交，非認定系爭建物有占用系爭土地之正
    當法律權源而不點交。從而，系爭建物即如附圖所示編號A
    之建物是否具有合法使用基地之權利仍須依個案具體審酌
　　，上訴人徒以上開拍賣公告中所載「拍定後不點交」為由，
    抗辯被上訴人無權請求上訴人拆除如附圖所示代碼A之建物
　　，及返還該建物坐落之基地云云，並不足採。再被上訴人依
    民法第767條之物上請求權為本件之請求，非主張瑕疵擔保
    責任，且上訴人非上開拍賣事件中之出賣人或債務人，與該
    拍賣事件無涉，上訴人辯稱該拍賣事件中系爭土地上有建物
    屬土地之瑕疵，被上訴人不得對之主張瑕疵擔保責任云云，
    非屬可採。此外，上訴人復未能舉證證明其究係基於何種法
    律上之依據而得合法占有使用系爭土地，其辯稱系爭建物占
    用系爭土地屬有權占有云云，即非有據而不能採憑。準此，
    被上訴人為系爭土地之所有權人，上訴人就系爭建物係有事
    實上處分權人之系爭建物，被上訴人依民法第767條第1項之
    規定，請求上訴人將系爭建物拆除，並將占用部分騰空返還
    予被上訴人，於法有據，應予准許。
  ㈣另按無法律上之原因而受利益，致他人受損害者，應返還其
    利益。雖有法律上之原因，而其後已不存在者，亦同，民法
    第179條定有明文。得請求之範圍，應以對方所受之利益為
    限。而無權占有他人土地，可獲得相當於租金之利益，為社
    會通常觀念。上訴人以系爭建物無權占有被上訴人所有A部
    分土地，已如前述，依前開說明，上訴人自有獲得相當於租
    金之利益。再上訴人受有占有使用A部分土地之利益，致被
    上訴人受有無法使用系爭土地之損害，為不當得利。而無法
    律上之原因而獲得相當於租金之利益，致他人受損害時，如
    該他人返還利益請求權已逾租金短期消滅時效之期間，對於
    相當於已罹消滅時效之租金之利益，不得依不當得利之法則
　　，請求返還。顯然被上訴人得請求相當於租金之不當得利，
    以其訴訟繫屬時起往前推算5年之期間為限。從而，被上訴
    人依民法第179條規定，請求上訴人自起訴時即108年3月19
    日（原審卷第3頁）起回溯5年期間，至交還系爭土地之日止
    所受相當於租金之不當得利，自屬有據。
　㈤按城市地方房屋租金，以不超過土地及建物申報總價年息10
　　％為限，並為租用基地建築房屋所準用，土地法第97條第1項
    、第105條分別定有明文。而土地申報總價額之基準，依土
    地法施行法第25條、土地法第148條、平均地權條例第16條
    等規定，係以土地所有權人依法所申報之地價為其法定地價
    ，如土地所有權人未於公告期間申報地價者，則以公告地價
    之80/100為其申報地價。次按基地租金之數額，除以基地申
    報地價為基礎外，尚須斟酌基地之位置，工商業繁榮之程度
    ，承租人利用基地之經濟價值及所受利益等項，並與鄰地租
    金相比較，以為決定，並非必達申報總地價年息10/100最高
    額。系爭土地自103-108年度之公告地價、申報地價詳如附
    表一所示（本院卷第101、103頁、原審卷第151頁）。又系
    爭建物為鋼筋水泥建築，現由上訴人居住使用，附近多為農
    田等情，有原審勘驗筆錄、現場照片附卷可考（原審卷第97
    、112-116頁）。審酌系爭土地之坐落位置、經濟用途及使
    用狀況等一切情狀，認原審認定被上訴人就系爭土地請求以
    土地申報地價年息3/100計算，核屬允當。依此計算，被上
    訴人請求上訴人自起訴回溯5年（自103年3月20日起至108年
    3月19日）相當於租金之不當得利，合計11,099元（元以下
    四捨五入，下同），詳如附表二所示，並自起訴狀繕本送達
    翌日即108年5月24日（原審卷第29頁，上訴人於108年5月23
    日收受起訴狀繕本）起至返還A部分土地之日止，按月給付
    相當於租金之不當得利207元，詳附表三，於法有據，應予
    准許。被上訴人逾此範圍所為請求，於法無據，不能准許
　　。
  ㈥按「給付無確定期限者，債務人於債權人得請求給付時，經
    其催告而未為給付，自受催告時起，負遲延責任。其經債權
    人起訴而送達訴狀，或依督促程序送達支付命令，或為其他
    相類之行為者，與催告有同一之效力」、「遲延之債務，以
    支付金錢為標的者，債權人得請求依法定利率計算之遲延利
    息」、「應付利息之債務，其利率未經約定，亦無法律可據
    者，週年利率為百分之五」，民法第229條第2項、第233條
    第1項前段、第203條分別定有明文。上訴人於108年5月23日
    收受起訴狀繕本（原審卷第29頁），被上訴人請求上訴人自
    108年5月24日起加計法定遲延利息，即屬有據，應予准許。
綜上所述，被上訴人依民法第767條第1項、第179條之規定，請
  求㈠上訴人拆除如附圖編號A部分之地上物，並將占用系爭土地
  部分返還予被上訴人、㈡上訴人給付被上訴人11,099元，
　，及自108年5月24日起至清償日止，按年息5%計算之利息、㈢
  自108年5月24日起至返還A部分土地之日止，按月給付207元，
  於法有據，應予准許，被上訴人逾此範圍之請求，於法無據，
　應予駁回。原審就超過上開應准許部分為上訴人敗訴之判決，
  尚有未洽，上訴意旨指摘此部分原判決不當，求予廢棄改判，
  為有理由，應由本院予以廢棄，改判如主文第二項所示。原審
  就上開應准許部分為上訴人敗訴之判決，核無不合。上訴意旨
  指摘原判決此部分不當，求予廢棄改判，為無理由，應予駁回
　。
本件因事證已臻明確，兩造其餘之攻擊、防禦方法及所為之立
  證，經審酌後認與判決之結果不生若何影響，無庸再逐一予以
  論列，合併敘明。
據上論結，本件上訴為一部有理由，一部無理由，依民事訴訟法
第450條、第449條第1項、第79條判決如主文。
中　　華　　民　　國　　110 　年　　3 　　月　　23　　日
                  民事第八庭    
                        審判長法  官  陳邦豪
                              法  官  古振暉
                              法  官  湯美玉
正本係照原本作成。
不得上訴。
中　　華　　民　　國　　110 　年　　3 　　月　　23　　日
　　　　　　　　　　　　　       書記官   陳美宜
附表一：(系爭土地歷年公告地價、申報地價，每平方公尺新臺
幣 元)
編號 年度 公告地價 申報地價 備註 1 103 510 408  2 104 510 408  3 105 760 608 被上訴人以576元為計算基準(原審卷第7頁) 4 106 760 608  5 107 720 576  6 108 720 576  
註：公告地價×0.8＝申報地價
附表二：(103年3月20日起至108年3月19日止之不當得利，新臺
幣 元)
編號 期間 日數 金額 計算式 1 103.3.20-103.12.31 287日 1,380 408×143.42×0.03×(287/365)＝1,380 2 104年度 1年 1,755 408×143.42×0.03＝1,755 3 105年度 1年 2,478  576×143.42×0.03＝2,478 4 106年度 1年 2,478  5 107年度 1年 2,478  6 108.1.1-108.3.19 78日 530 576×143.42×0.03×(78/365)＝530 計   11,099 1,380＋1,755＋2,478＋2,478＋2,478＋530＝11,099 
附表三：自108年5月24日起至返還A部分土地之日止之每月不當
得利
        576×143.42×0.03÷12＝206.5248≒207